行　政　法　院　判　決　　　　　　　　　　　　　八十八年度判字第二二三二號
　　原　　　告　甲○○
　　被　　　告　財政部臺灣省北區國稅局
右當事人間因綜合所得稅事件，原告不服行政院中華民國八十七年九月九日台八七訴
字第四四四○八號再訴願決定，提起行政訴訟，本院判決如左︰
　　主  文
原告之訴駁回。
　　事  實
緣原告八十一年度綜合所得稅結算申報，被告以其漏報取自國防部中山科學研究院（
以下簡稱中科院）之薪資所得計新台幣（下同）二七九、○七二元，乃核定補徵稅額
一六、七五○元。原告不服。就取自中科院薪資所得二七九、○七二元部分，申經復
查結果，未准變更，提起訴願、再訴願，遞遭決定駁回，遂提起行政訴訟，茲摘兩
造訴辯意旨於次：
原告起訴意旨略謂：一、系爭所得研究補助費應免徵所得稅（一）按五十五年中華民
國政府最高當局鑑於國際情勢日緊，國防科技必須力求自主，以使國家屹立不搖，遂
根據動員戡亂時期臨時條款第四條戡亂時期本憲政體制授權總統得設置動員戡亂機構
，決定動員戡亂有關大政方針。第五條總統為適應動員戡亂需要，得調整中央政府之
行政機構、人事機構及其組織所授予的權力，創立中科院，並依據憲法第一百六十五
條國家應保障教育、科學、藝術工作者之生活，並依國民經濟之發展，隨時提高其待
遇，第一百六十六條國家應獎勵科學之發明與創造，保護有關歷史、文化、藝術之古
蹟、古物。第一百六十七條國家對於左列事業或個人，予以獎勵或補助．．．三、於
學術或技術有發明者。．．．為法源，由時任國防部蔣故部長核定，中科院非軍職科
聘員工部分所得研究補助費，免徵所得稅之租稅優惠，以彌補軍文職人員同工不同酬
之短差金額，乃訂定網羅海外滯留人才歸國效命之有利條件。憲法為國家之根本大法
，憲法第一百七十一條法律與憲法牴觸者無效之法定鐵則，原告等據此主張被告及其
上級督導機關財政部引用稅捐稽徵法第二十一條第一款追課五年稅之處分事件顯然無
效。將原來部分免稅轉為全部所得皆為應稅所得，已實質的降低待遇，明顯牴觸憲法
第一百六十五條依國民經濟之發展，隨時提高其待遇之保障。顧名思義就中科院之命
名、創立時之背景動機、及三十餘年的發展成就（IDF 戰鬥機、雄蜂、天弓、天劍等
飛彈及其他可公開或不可公開之成就、各級研究人員之研究心得），自有憲法第一百
六十五條、第一百六十六條、第一百六十七條第三項之適用，應為無可置疑之事實。
（二）再按所得稅法第四條第八款「左列各種所得，免納所得稅．．．八、中華民國
政府或外國政府，國際機構、教育、文化、科學研究機關、團體，或其他公私組織，
為獎勵進修、研究或參加科學或職業訓練而給與之獎學金及研究、考察補助費等。但
受領之獎學金或補助費，如係為授與人提供勞務所取得之報酬不適用之」中之但書規
定，顯然為德不彰，牴觸憲法第一百六十七條國家應獎勵科學之發明與創造．．．第
一百六十七條第三項．．．於學術或技術有發明者．．．之保障。試問如果沒有經年
累月的實驗證明，再放大架設實際之勞務（心）提供，何來科學之發明創造與學術技
術之發明（中科院有足夠的例證，可供鈞院查證），原告據此主張，系爭之中科院代
表國家所核予國防科技人才之研究補助費，不論發放之形式如何，皆有憲法第一百六
十六條、第一百六十七條所明定獎勵措施所引伸出租稅優惠之免稅規定之適用。二、
政府機關對人民之信賴應予保護：（一）又按「機關之間對法條施行若有爭議，在爭
議未確定前，如對人民權益有所影響，應選擇對人民最有利之方法為之」。此乃法治
國家行政權作用時為避免侵害人民的權利之基本原則，為法定之當然限制。況且，如
果其中之一機關施行之結果是對人民有利之授益處分，且其依據是之前即已核定所為
之行政命令或機關與人民簽訂契約時即為之固有宣示，則縱或與其他機關間有爭議，
其最後結果如何，也不能因此否認原有之授益結果而加以追回，縱有追回之必要時，
亦應由做成授益決定之機關代為負擔，即依所得稅法第九十四條之規定，不足之數由
扣繳義務人－中科院補繳。而行政權作用上之限制，是基於基本法理「誠信原則」，
及衍伸至行政法上即為「信賴保護原則」及「不溯及既往原則」之原理而生，以避免
人民對國家法治之不信任，而導致其他惡劣之後果（參鈞院七十九年度判字第二○九
五號裁判要旨）。因此，財政部應逕行與同在行政院下的國防部商洽妥善處理，不應
要求原告自行負責。按民法善意第三者尚且受法律保障，為何對信賴政府誠信公權力
的善良納稅義務人，卻要受不當處分的傷害，在同一國同一行政院下的國防和財政兩
部會，提出不同的意見主張，犧牲的竟然是人民權益，財政部全額課稅造成薪水所得
實質減少，國防部以底薪核算退休人員的退休金給付，不公平的雙重標準，剝奪人民
法定的既有權益，必然導致嚴重惡劣後果，損害政府和法律威信。行政院外的司法院
與監察院，如果能夠依法秉公處理糾正不當，則百姓生活有福，國家前途有望矣。(二)
故公法之爭訟，應有「信賴保護原則之適用」（參鈞院七十六年判字第四七四號判決
），蓋不管行政機關之決定是否合法，除了重大且明顯之瑕疵或其違法係可歸責於納
稅義務人外，行政機關之行為一經表露於外，人民通常會對其所造成「法律狀態」之
存續寄以信賴，並依之作為行為依據，此種依據信賴，應受保護，否則人民將生活於
一不確定之法律狀態中。(1)查本案研究補助費應否課徵所得稅，在六十八年財政部雖
擬具辦法於六十八年十一月八日台六十八財字第一一二○四號報行政院函准備查在案
，並以台財稅第三八五○一號函復國防部；國防部及中科院秉此遵循往例，就系爭所
得仍依憲法第一百六十六條、第一百六十七條所衍伸出的租稅優惠獎勵措施（即所得
稅法第四條第八款，非但書部分）認定為免稅所得，因此並未開立扣繳憑單於原告。
甚者，稅捐稽徵機關逐年審閱中科院相關之會計資料，對系爭金額未予扣繳乙節，皆
認同中科院之主張，未予置喙，可證稅捐稽徵人員亦認定該所得為研究補助費。就所
得稅法第九十五條規定稽徵機關應隨時調查扣繳義務人對於有關扣繳報告是否確實，
並督促依照本法規定扣款繳納所授於稅捐稽徵人員法定稽徵認定權責，從五十五年中
科院創立以至八十年長達二十五年的認證下，原告據此認為就領受自中科院代表國家
所核予研究補助費免稅待遇之法定效力生效，為無可置疑之事實，信賴保護原則亦因
而確立。(2)再就財稅機關之作為以觀，除前項所述外，財政部賦稅署於八十年一月四
日就納稅義務人所提出中科院非軍職人員薪資未盡合理之建言，移交桃園縣稅捐稽徵
處查明，經該處大溪分處派員調查瞭解，結果略以：「據中科院稱其員工薪資係分本
俸及品位加給（技術加給）兩部分，本俸依法課稅。至品位『技術』加給依所得稅法
第四條第八款規定為研究補助費，依法免納所得稅。」並函復納稅義務人略以：「中
科院員工研究（技術）加給，係政府為勵科技人員科技研究工作之研究補助費，此
研究補助費台端建議應改成單一薪俸核課綜合所得稅，以健全所得稅制，此案俟所得
稅法修正時將一併建議上級單位參採」。本案系爭所得依上開所陳，迨至八十年稅捐
稽徵機關仍視為免稅所得。(3)溯自八十一年七月一日被告成立，對中科院給付之「品
位加給」與「技術加給」究竟可否適用所得稅法第四條第八款規定免課所得稅，認滋
生疑義，乃於八十二年四月十五日北區國稅三第八二○○七三○七號函財政部建議「
考量中科院薪給制度對研究補助費性質之加給未按個案給付，致應列入課稅範圍之因
素，採不溯既往原則；明定自八十二年度起，中科院非軍職人員研究補助費性質之品
位（技術）加給均應列入薪資所得扣繳範圍，並應依法申報綜合所得稅。」以1.政府
機關乃屬一體，尚不得因編制之改變，而否認前者作為，是以在未有新函令發佈前，
自不應因編制之改變，肆意將免稅所得改列為應稅所得。2.又被告亦坦承系爭品位加
給（技術加給）究竟是否合於免稅要件滋生疑義，有待定奪．．．。再就被告於該函
中亦建議「採不溯既往原則；明定自八十二年度起．．．」依右述足證財稅機關亦認
定系爭品位加給（技術加給）原為免稅所得，政府對於人民信賴應予保護不應剝奪。
三、其他有利原告之見解：（一）所得稅法第四條第八款免納所得稅之立法意旨，在
於給付的本質，勵參與科學研究，且該條文未明文規定給付方式與支給標準，被告
竟以中科院給付方式和支給標準，認定為職務上或工作上提供勞務所取得之報酬，而
不就其給付的本質認定，實以違反立法精神；且中科院在職務上或工作上提供勞務所
取得之報酬已在本俸給予比照公務員之薪俸。（二）被告採信中科院八十一年十一月
三日八十一訓誠字第一六八七三號函之給付方式和支給標準，但該函有利原告為「本
院於五十五年奉准成立時，為配合羅致尖端科技人才，以順利發展國防武器研究發展
任務，特奉國防部蔣故部長核定，發給科技人員研究補助費及協助研究之技術員技術
津貼」；顯然被告已扭曲蔣故總統經國先生任國防部長時核定，發給科技人員研究補
助費之本質。（三）聯合報八十七年二月二十六日報導：今年起中小學教師之課後輔
導、暑期藝術活動所得，要開始繳納所得稅。（賦稅署長王得山表示，過去財政部不
瞭解中小學教職員有政府發放薪資以外的所得，最近有人向財政部查詢，財政部在研
究稅法規定後，發現這類所得並不是稅法規定之免稅範圍，因此發布新解釋令，並且
由今年起適用）。檢視此篇報導，原告赫然發現財稅單位並未就另發現應徵之稅捐者
，依法應補徵教職員五年漏稅額並予於處罰，僅以「不瞭解」一詞帶過，顯示財稅單
位也以另發布新解釋後才徵稅。（四）被告於決定書中均引用「品位加給」一詞，而
原告當年度員工薪俸通知單上之研究補助費簡稱「研補費」，另有關「品位加給」一
詞，在中科院員工薪俸通知單係八十三年起用，如當年員工薪俸通知單，並自當年度
起中科院已將該款額併入核發之扣繳憑單中，原告且已依據申報，鈞院當可查察；此
乃因中科院隨然從七十五年為配合國軍科技品位制度，將研究補助費轉換為品位加給
，名稱改變，本質不變，稽徵機關也逐年查證確認為研究補助費，所以中科院也一直
使用研補費，直到八十二年財政部另行新解釋，中科院才修正薪俸通知單改為品位加
給，在在顯示該筆所得，從八十二年財政部與國防部才另行新解釋，應從八十三年起
徵收。（五）在八十七年七月一日以前尚未納入勞動基準法，國防部是以軍事審判法
來規範中科院非軍職人員。該法第三條「左列各款之人，同現役軍人：（一）陸海
空軍所屬軍用文職人員及專任聘僱人員。（二）文職公務員兼任軍職，於戰時負有作
戰任務，而犯陸海空軍刑法或其特別法與軍事有關者之罪者。（三）．．．」。蓋中
科院每當研發完成一新式武器移交三軍使用前，必須與現役軍人聯合演習，以驗證武
器性能並教導國軍官兵操作技巧。甚且在八十五年中共對台灣進行實射飛彈實彈恐嚇
時，中科院非軍職人員即被同現役軍人，奉令派到金門等各防禦陣地，執行作戰任
務操作新式武器。因此，國家對於中科院非軍職員工就其權利及義務相對分擔及分享
之原則，不能只要求盡義務而不分享權利。國防部及中科院為彌補軍職與文職員工同
工不同酬，比照所得稅法第四條第一款現役軍人之薪餉免稅之規定，核給非軍職員工
品位（技術）加給，又為了勵研發吸收人才，依財政部台財稅第三八五○一號函自
行認定系爭所得免稅，因此，系爭所得免稅的依據是有堅實法律基礎的；縱然時空環
境改變，為了稅賦公平如果必須變更，全面取消軍公教免稅待遇，亦應明令公告後免
於追課過去五年之稅，準用相同起課標準，同步一體實施，方為合於法理。財政部基
於「信賴保護原則」，對性質雷同之中小學教師課外課輔之所得不予追溯五年。財政
部以行政權發布解釋令，採用不同起課標準而厚此薄彼，行政權高於母法產生一國數
制的不公平現象，已違背賦稅法定公平之原則，顯然又違背了憲法第七條所明文規定
的「中華民國人民，無分男女宗教種族階級黨派，在法律上一律平等」條文，無法叫
人心服。四、綜合上述，足證財稅機關引用所得稅法第四條第八款中但書及稅捐稽徵
法第二十一條第一款之規定欲追課中科院非軍職員工受領自國防部及中科院代表國家
所核予之品位（技術）加給免稅部分之所得稅，顯然有不能適用之違誤。為此請鈞院
依職權召開言詞辯論並命中科院參加訴訟後，判決將原處分、訴願決定及再訴願決定
均撤銷，以維原告權益等語。
被告答辯意旨略謂︰中科院之預算雖分別依計畫編列人事費支應其員工之各項給與，
但實際上領受「科技品位加給」或「技術津貼」之非軍職人員，無論配屬之單位或參
與不同計畫，悉依該院所訂「科技人員品位加給支給標準表」、「技術員薪給標準表
」之等級，每月按級定額領取「科技品位加給」或「技術津貼」。該院與其聘僱人員
之約定事項亦載明所指薪給，除實物代金及眷補費外，包括全部給與，是以該院非軍
職人員所領受之「科技品位加給」或「技術津貼」，核屬其因提供勞務所取得之報酬
，另被告於八十二年間曾派員前往該院現場瞭解結果，該院支付非軍職人員之「科技
品位加給」及「技術津貼」係採按月給付方式，是原核定以系爭薪資所得（研究補助
費或品位加給）二七九、○七二元，併課當年度綜合所得額，核定應補稅額一六、七
五○元，要無不合，請予維持。至原告主張於申報所得稅時，即依當年度扣繳憑單誠
實申報，被告怠於事實之認定，而在認定標準未明確前，追溯補徵系爭所得之綜合所
得稅，實有悖依法課稅原則乙節；按財政部六十八年十一月三十日台財稅第三八五○
一號函釋，中科院發給研究人員之研究加給依職級按月定額發給者，應屬各該研究人
員之薪資所得，應於給付時應依法辦理扣繳，所得人並應於年度結算申報時合併申報
課稅，並自六十九年一月起適用。是「品位加給」屬薪資所得應合併申報課稅已臻明
確，原告主張顯係對法令之誤解。原告另主張稅捐稽徵人員逐年審閱中科院相關之會
計資料，對系爭金額未予扣繳，均未予置喙，顯證同意中科院對該所得性質認定為研
究補助費，屬免稅範圍乙節，查就中科院系爭「品位加給」及「技術津貼」是否依法
扣繳、申報情事，於被告成立前即八十年元月間經桃園縣稅捐稽徵處大溪分處去函中
科院請依法辦理，被告成立後亦先後多次函請中科院提示資料供核，此有被告所屬大
溪稽徵所八十三年一月二十二日北區國稅大溪審第00000000號等函件可稽，
是原告主張委無足採。且按現行所得稅法對此相關之規定條文，係於五十二年制訂迄
今，對系爭「品位加給」及「技術津貼」應依法課徵所得稅之規定並未修正，被告依
所得稅法規定補徵八十一年度綜合所得稅，依法並無不合，請予維持。原告另主張據
報載中小學教師課後輔導、暑期活動所得非屬免稅，而財政部於今年始發布函釋由今
年起適用，其處理與中科院不一致等節，查中小學教師之所得與系爭「品位加給」、
「技術津貼」並不相同，且相關中小學教師課後輔導所得是否免稅，是否自今年補徵
，財政部尚未函釋辦理，其與本案之補徵無，原告主張委無足採。綜上論述：原處
分及所為復查、訴願、再訴願決定並無違誤，請判決駁回原告之訴等語。
　　理  由
按中華民國政府或外國政府，國際機構、教育、文化、科學研究機構、團體，或其他
公私組織，為獎勵進修、研究或參加科學或職業訓練而給與之獎學金及研究、考察補
助費等所得，免納所得稅。但受領之獎學金或補助費，如係為授與人提供勞務所取得
之報酬，不適用之，為行為時所得稅法第四條第八款所規定。又凡公、教、軍、警、
公私事業職工薪資及提供勞務者之所得，為薪資所得，該項所得之計算，以在職務上
或工作上取得之各種薪資收入為所得額；前項薪資包括薪金、俸給、工資、津貼、歲
費、獎金、紅利、各種補助費及按月或按年分期給付之退休金或養老金。但為雇主之
目的，執行職務而支領之差旅費、日支費及加班費不超過規定標準者，及依同法第四
條規定免稅之項目，不在此限，復為同法第十四條第一項第三類所明定。查，本件原
告八十一年度綜合所得稅結算申報，被告以其漏報取自中科院之薪資所得計二七九、
○七二元，乃核定補徵稅額一六、七五○元，原告不服，就取自中科院薪資所得二七
九、○七二元部分，申經復查結果，未准變更，乃循序提起行政訴訟，主張如事實欄
所載。經查，憲法第一百六十五條係規定教育科學藝術工作者生活之保障，與憲法第
十九條規定人民有依法律納稅之義務，兩者併行不悖。前者，要求政府依國民經濟進
展之情形，隨時提高教育科學藝術工作者之待遇；但並不因此免除該類人員依法納稅
之義務。因此，除非法律明定，得免納稅義務者外，稅捐單位對之課徵各類稅款，無
違憲法第十九條、第一百七十一條及中央法規標準法第十一條之規定。從而，中科院
不論依何法源設立，其所屬人員是否具有同軍人之身分，除非法律明定免徵綜合所
得稅外，自不得解免其納稅之義務。又行政法上所謂信賴保護原則，係指人民因相信
既存之法秩序，而安排其生活或處置其財產，則不能因嗣後法規之制定或修正，而使
其遭受不能預見之損害，用以保護人民之既得權益。本原則之適用，係在禁止新制定
或修正法規有溯及既往之效力。而所謂平等原則，係指相同之事件應為相同之處理，
不同之事件則應為不同之處理，除有合理正當之事由外，否則不得為差別待遇，合先
明。本件中科院之預算雖分別依計畫編列人事費支應其員工之各項給與，但實際上
領受「品位加給」或「技術津貼」之非軍職人員，無論配屬之單位參與不同計畫，均
依該院所訂「科技人員品位加給支給標準表」、「技術員薪給標準表」之等級，每月
按級定額領取科技品位加給或技術津貼。且該院與其聘僱人員之約定事項亦載明所指
薪給，除實物代金及眷補費外，包括全部給與，其非軍職人員所領受之科技品位加給
或技術津貼，核屬因提供勞務所取得之報酬，應無行為時所得稅法第四條第八款免納
所得稅規定之適用。況被告於八十二年間派員前往該中科院瞭解結果，其支付非軍職
人員之科技品位加給及技術津貼確係按月給付方式，復經中科院八十一年十一月三日
（八一）訓誠字第一六八七三號函，說明該院各類薪資扣繳所得稅狀況：「以該院於
年度開始即訂有各項研究計畫，並按照研究計畫逐月實施。各項研究計畫除一般經費
外，為獎勵科技人員竭盡心智參與研發工作，另編列研發人員研究補助費及技術津貼
。為便利作業，研發人員研究補助費係採按月發放方式，再經由成本歸戶手續，回歸
計畫預算內（研究補助費採個案給付，必將增加人力及作業之負擔，不符經濟效益）
」等語。足見中科院給付非軍職員工之品位加給及技術津貼之所得，屬經常性研究補
助費給與，且依職級按月定額支給，為提供勞務所取得之報酬，依首揭規定，核非免
稅之薪資所得，被告依法發單補徵稅款，並未逾稅捐稽徵法第二十一條所定核課期間
，於法並無不合。至財政部（六十八）台財稅字第三八五○一號函釋說明：「一、凡
依職級按月定額發給者，應屬各該研究人員之薪資所得，應於給付時應依法辦理扣繳
，所得人並應於年度結算申報時合併申報課稅。二、如係按研究計畫個案給付、並非
通案按職級按月給付者，則為研究補助費，依法可免納所得稅。三、如屬第一種情形
，中科院以往未依法扣繳，所得人以往年度亦未申報納稅者，應即請中科院轉知各所
得人自行向稽徵機關補報並補繳應納稅款，可免予處罰，自六十九年一月起，中科院
應於給付時依法扣繳，所得人應於每年終後合併申報綜合所得稅。．．．」該函釋係
財政部依其法定職權所發布之命令，核與所得稅法及有關法規規定，並無違背，且該
函釋並未就系爭依職級按月定額發給之所得為應予免稅之承諾，又首揭所得稅法之規
定並未因修正而變更，行政院秘書長於八十四年十月十七日台八十四年財三七○○七
號函並非變更財政部（六十八）台財稅字第三八五○一號函釋，自無稅捐稽徵法第一
條之一及行政法信賴保護原則之適用，亦不得因被告向上級機關請求函釋，而主張不
溯既往原則免予補徵。而中小學教師課後輔導等所得，與本件系爭所得，性質上並非
相同之事件，本件被告所為課稅之處分，亦無違平等原則。另納稅義務人如有所得稅
法第十四條第一項各類之所得，即應依同法第七十一條規定申報納稅，而所得稅法第
九十五條之規定，僅係為加強課稅資料之正確性，授予稽徵機關調查及督促扣繳義務
人對於扣繳報告之確實，是尚不因稽徵機關未為調查或督促扣繳義務人，即認納稅義
務人就其取得之所得不負申報納稅之義務。從而，被告依據首揭法律規定，課徵本件
系爭所得稅，無違憲法第一百六十五條、第一百七十一條及中央法規標準法第十一條
之規定。原告主張，核無足採。又本件系爭「研究補助費」應否計入退休金，核屬另
一問題，不在本件審理範圍內；本件事證已臻明確，本院無行言詞辯論及命中科院參
加訴訟之必要，併此明。原處分洵無違誤，一再訴願決定，遞予維持，俱無不合。
原告起訴意旨，難謂為有理由，應予駁回。
據上論結，本件原告之訴為無理由，爰依行政訴訟法第二十六條後段，判決如主文。
中    華    民    國     八十八      年      六      月       四        日
                    行 政 法 院 第 五 庭
                                審 判 長 評  事      廖  政  雄
                                         評  事      趙  永  康
                                         評  事      沈  水  元
                                         評  事      林  清  祥
                                         評  事      劉  鑫  楨
右  正  本  證  明  與  原  本  無  異
                                         法院書記官  彭  秀  玲
中    華    民    國     八十八      年      六      月       五        日
